【裁判字號】    99,簡,57
【裁判日期】    990506
【裁判案由】    菸酒管理法
【裁判全文】
高雄高等行政法院簡易判決
                                        99年度簡字第57號
原      告  甲○○○○○○○
被      告  臺東縣政府
代  表  人  乙○○
上列當事人間菸酒管理法事件，原告不服財政部中華民國99年1
月18日台財訴字第09800635660號訴願決定，提起行政訴訟，本
院判決如下︰
    主  文
原告之訴駁回。
訴訟費用由原告負擔。
    事實及理由
一、事實概要︰
    緣被告菸酒聯合查緝小組於民國98年5月5日會同財政部臺灣
    省南區國稅局臺東縣分局（下稱臺東縣分局）辦理聯合稽查
    ，查獲原告涉嫌意圖販賣而於建成商號營業處所（設於臺東
    縣鹿野鄉○○村○鄰○○路○段136號）公然陳列販售仿冒金
    門高粱酒5瓶（38度600毫升1瓶及58度600毫升4瓶），被告
    乃依菸酒管理法第6條、第47條及第58條規定，裁處原告罰
    鍰新臺幣（下同）5萬元，並將查獲之仿冒酒品沒入。原告
    不服，提起訴願，亦遭決定駁回，遂提起本件行政訴訟。
二、原告主張：
（一）上開遭查獲之酒類固係原告向不明人士購得，然其並不知
      所購者係仿冒金門酒廠實業股份有限公司（下稱金門酒廠
      ）生產之金門高粱酒，又一般人尚且不一定具備辨識酒類
      真偽之技能，原告年紀老邁，身心狀況不佳，且目不識字
      ，不諳法令，要求伊注意及此，洵為苛求。再者，原告自
      幼恪遵庭訓，從不敢作奸犯科，此次一時失察，誤蹈法網
      ，本應坦以面對，繳交罰緩，奈因原告已高齡70又多病，
      現仍定期洗腎，孤苦獨居鄉間，經營雜貨店度日，賺取蠅
      頭小利維生，果被處罰鍰5萬元，原告生活必陷入雪上加
      霜之窘境，恐無法安養餘年之憾。
（二）嗣本件經併案移送刑事偵查後，臺灣臺東地方法院檢察署
      檢察官憐憫體恤原告為多病老人，苦民所苦，同情弱勢為
      出發，而以98年8月18日98年度偵字第1408號不起訴處分
      在案，原告接獲不起訴處分書後，感激五內，更知悉平日
      應多加謹慎，以從善良，並懇請法外施恩，體恤民苦，賜
      予免罰之諭知等語，並聲明求為判決訴願決定及原處分均
      撤銷。
三、被告則以：
（一）上開不起訴處分書理由略以：「．．．被告林阿珠．．．
      明知為未經商標權人金門酒廠公司同意．．．，意圖販賣
      而陳列在上開商店貨架上．．．，訊據被告林阿珠對上揭
      犯行，坦承不諱．．．，是本件事證明確，被告罪嫌堪予
      認定。」足證原告有本件違章行為之故意。次查，原告於
      98年6月17日委託配偶廖盛宗至被告處稱，原告進貨時未
      取具進貨發票或收據，所以不知道進貨價格，其進貨方式
      為他人開車來剩下幾瓶賣給她等語。但原告從事販售菸酒
      商品，未向合法業者進貨，反而向不知名人士購買，此皆
      有違正常交易應有之注意義務，原告難謂無過失行為，其
      違反行政法上義務行為明確，不符行政罰法不予處罰之規
      定（行政罰法第7條第1項參照），是被告於上開不起訴處
      分後，依法據以裁處，自無不合。
（二）再按行政罰法第18條第1項規定：「裁處罰鍰，應審酌違
      反行政法上義務行為應受責難程度、所生影響及因違反行
      政法上義務所得之利益，並得考量受處罰者之資力。」被
      告於裁罰時已考量該規定，並按菸酒管理法第47條規定，
      裁處最低罰鍰5萬元，依法並無違誤。
（三）行政罰法第8條雖規定：「不得因不知法規而免除行政處
      罰責任，但按其情節，得減輕或免除其處罰。」惟行為人
      如已知悉法規所禁止或要求應為之行為義務為何，就該違
      反行政法上義務之行為而言，行為人即已具備不法意識（
      違法性認識），應無上開行政罰法第8條但書適用之餘地
      。原告既已具備不法意識，自無行政罰法第8條但書之適
      用，故原告之主張為無理由，為維菸酒管理業務推行及保
      障合法產製業者及消費者之權益，依法自應予裁罰，並聲
      明求為判決駁回原告之訴。
四、本件事實概要欄所載之事實，為兩造所不爭執，並有被告辦
    理菸酒零售業抽檢結果紀錄表、收據、查獲違法嫌疑菸酒案
    件現場處理紀錄表、金門酒廠98年5月20日酒營字第0980003
    446號函、檢驗報告書及被告98年10月26日府財酒字第09830
    37716號裁處書附原處分卷可稽，應堪認定。本件兩造之爭
    點為：本件原告違章行為是否有過失？被告為本件裁罰是否
    合法？茲分述如下：
（一）按「本法所稱私菸、私酒，指未經許可產製或輸入之菸酒
      。」「販賣、運輸、轉讓或意圖販賣而陳列私菸、私酒者
      ，處新臺幣5萬元以上50萬元以下罰鍰．．．。」「依本
      法查獲之私菸、私酒、劣菸、劣酒與供產製私菸、私酒之
      原料、器具及酒類容器，沒收或沒入之」分別為菸酒管理
      法第6條、第47條及第58條所明定。次按「一行為同時觸
      犯刑事法律及違反行政法上義務規定者，依刑事法律處罰
      之。但其行為應處以其他種類行政罰或得沒入之物而未經
      法院宣告沒收者，亦得裁處之。前項行為如經不起訴處分
      或為無罪、免訴、不受理、不付審理之裁判確定者，得依
      違反行政法上義務規定裁處之。」復為行政罰法第26條所
      規定。
（二）經查，被告菸酒聯合查緝小組於上開時地會同臺東縣分局
      辦理聯合稽查，查獲原告疑似陳列販售仿冒前揭金門高粱
      酒5瓶，被告將上開酒品委請金門酒廠檢驗結果，嗣經金
      門酒廠以98年5月20日酒營字第0980003446號函復略以：
      「．．．說明：．．．2、該批送回化驗酒品，經外觀包
      裝、酒質檢驗比對，非本公司產製酒品．．．。」並隨函
      附檢驗報告書附原處分卷可稽，故原告違章事實，應堪認
      定。
（三）因原告陳列販售仿冒商標之酒品，同時觸犯商標法第82條
      之罪及違反菸酒管理法第47條所定行政法上不作為義務，
      被告依行政罰法第26條第1項前段所定刑事優先原則，以9
      8年7月21日府財酒字第0983024759號函，將本案移由臺東
      縣警察局關山分局，嗣經該分局以98年8月1日關警偵字第
      0980035994號刑事案件報告書移送臺灣臺東地方法院檢察
      署偵辦，案經該署檢察官為不起訴處分，有上開函文及該
      署檢察官98年度偵字第1408號不起訴處分書附原處分卷可
      稽，則被告依行政罰法第26條第2項規定，按菸酒管理法
      第6條、第47條及第58條規定，裁處原告5萬元罰鍰並沒入
      上開仿冒酒品，依法核無不合。
（四）又查，原告自69年8月26日起即經營上開建成商號迄案發
      時，已長遠20餘年，此有財政部稅務入口網站之營業登記
      資料公示查詢附本院卷可稽，則其從事販售菸酒等商品，
      對於菸酒管理法相關規定，自應有相當之認識，就其所購
      入酒品，自應盡其注意義務詳予查證。但依上開不起訴處
      分書理由所載，原告林阿珠坦承明知為未經商標權人金門
      酒廠公司同意，意圖販賣而將上開酒品陳列在前揭商店貨
      架上．故其觸犯商標法第82條之罪嫌堪予認定。再者，原
      告於98年6月17日委託其配偶廖盛宗至被告處稱，原告進
      貨時未取具進貨收據，所以不知道進貨價格，其進貨方式
      為他人開車來剩下幾瓶賣給原告等語，亦有該談話紀錄附
      原處分卷可稽。如前所述，原告從事販售菸酒等商品業務
      甚久，且酒品販賣之管制不但涉及合法產製業者權益之保
      障，亦關係一般消費者身體、生命安全之法益，惟原告仍
      向不知名之業者購入上開仿冒酒品，而未向合法業者進貨
      ，並予陳列販售，其有應注意能注意而不注意之過失甚明
      ，自無從依行政罰法第7條第1項規定不予處罰，是被告於
      接獲上開不起訴處分後，依法據以裁處，核無違誤。
（五）另按「裁處罰鍰，應審酌違反行政法上義務行為應受責難
      程度、所生影響及因違反行政法上義務所得之利益，並得
      考量受處罰者之資力。」行政罰法第18條第1項定有明文
      。查原告係28年5月4日生，現年已近71歲，教育程度不高
      ，且定期洗腎，在鄉間經營雜貨店賺取小利維生等情，業
      據原告陳述在卷，並有上開不起訴處分書及原告配偶廖盛
      宗前揭談話紀錄附卷可稽，惟被告業已充分考量原告上開
      違章行為應受責難程度、所生影響及因違反行政法上義務
      所得之利益，並得考量受處罰者之資力等因素，而裁處原
      告法定最低度之罰鍰5萬元，故被告裁量權之行使尚無逾
      越或濫用之情事，併此說明。
五、綜上所述，原告前揭主張既不足採，則被告以原告於前揭時
    地陳列販賣仿冒之上開金門高粱酒，乃依菸酒管理法第47條
    及第58條規定，裁處罰鍰5萬元，並沒入上開酒品，並無不
    合。訴願決定遞予維持，亦無違誤。原告提起本件訴訟求為
    撤銷，為無理由，應予駁回。又本件事證已臻明確，兩造其
    餘攻擊防禦方法，均核與本件判決結果不生影響，爰不一一
    論述。另本件為簡易訴訟事件，故不經言詞辯論為之。
六、據上論結，本件原告之訴為無理由，依行政訴訟法第233條
    第1項、第236條、第98條第1項前段，判決如主文。
中    華    民    國    99    年    5    月    6     日
              高雄高等行政法院第四庭
                                法官  詹 日 賢
以上正本係照原本作成。
如不服本判決，應於送達後20日內，向本院提出上訴狀並表明上
訴理由，如於本判決宣示後送達前提起上訴者，應於判決送達後
20日內補提上訴理由書（須按他造當事人人數附繕本）。
中    華    民    國    99    年    5    月    6     日

                              書記官  宋 鑠 瑾
附註：
行政訴訟法第235條（第1項、第2項）：
對於適用簡易程序之裁判提起上訴或抗告，須經最高行政法院之
許可。
前項許可，以訴訟事件所涉及之法律見解具有原則性者為限。

司法院資訊處製作；財團法人民間司法改革基金會備份。
